【裁判字號】    95,訴,579
【裁判日期】    950627
【裁判案由】    除去侵害
【裁判全文】
臺灣臺中地方法院民事判決  95年度訴字第579號
  原      告  丙○
              明椿電氣機械股份有限公司
  法定代理人  乙○○
  共      同
  訴訟代理人  胡昇寶  律師
  被      告  甲○○
  訴訟代理人  林錦隆  律師
  複  代理人  李宗炎  律師
上當事人間請求除去侵害事件，經本院於民國九十五年六月九日
言詞辯論終結，判決如下：
    主    文
原告之訴駁回。
訴訟費用由原告負擔。
    事實及理由
甲、程序方面：
    按不變更訴訟標的，而補充或更正事實上或法律上之陳述者
    ，非為訴之變更或追加，民事訴訟法第二百五十六條定有明
    文。本件原告提起本訴原聲明請求：「被告應將坐落台中縣
    大里市○○段一○八九地號土地上如附圖所示斜線部分，面
    積六三點六三平方公尺內之十三顆香蕉樹及環繞斜線部分周
    圍之水泥椿、鐵絲網、鐵板及鐵架予以除去。」嗣於民國（
    下同）九十五年六月九日言詞辯論期日當庭請求更正面積為
    五九點三○平方公尺，依上開說明，應予准許。
乙、實體方面：
壹、原告起訴主張：坐落台中縣大里市○○段一○七三地號土地
    為原告丙○所有、同地段一○九○地號、一○九一地號土地
    為原告明椿電氣機械股份有限公司（下稱明椿公司）所有，
    屋後緊鄰之同段一○八九地號土地（下稱系爭土地）為被告
    所有。原告二人於前開土地上，興建房屋及工廠，對外出入
    或運輸貨物須經由屋後之系爭土地至外聯絡，如附圖所示斜
    線部分，面積五九點三○平方公尺內有十三顆香蕉樹及環繞
    斜線部分周圍之水泥椿、鐵絲網、鐵板及鐵架，妨礙原告及
    其家人自由進出家門及工廠貨物運輸之權利，原告曾以被告
    之前手林寅向本院九十一年度訴字第一六一八號、臺灣高等
    法院臺中分院九十一年度上易字第四四二號提起返還土地事
    件，另向本院九十二年度訴字第三三七一號提出分割共有物
    事件未果，茲因九十三年十一月間發生大火，住宅大門遭鐵
    皮圍住無法逃生，被告所有權之行使，非不得視為以損害他
    人為目的，自屬權利濫用，爰依民法第七百六十七條中段及
    第一百四十八條規定請求。並聲明：被告應將坐落台中縣大
    里市○○段一○八九地號土地上如附圖所示斜線部分，面積
    五九點三○平方公尺內之十三顆香蕉樹及環繞斜線部分周圍
    之水泥椿、鐵絲網、鐵板及鐵架予以除去。
貳、被告則以：系爭土地原為原告明椿公司之法定代理人乙○○
    與訴外人林寅、林士賢、林火旺、何大波、吳黃菊、吳昭雄
    、吳連森、吳森霖、吳福田、吳清海等人所共有。原告明椿
    公司、丙○之夫魏金德所興建之房屋及工廠越界建築占有系
    爭土地面積六六點○八平方公尺，經本院八十五年度訴字第
    八五三號交還土地事件，成立訴訟上和解，同意拆除地上物
    ，交還土地予共有人全體，訴外人林寅即於其上，設置圍籬
    及種植香蕉，防止土地遭他人無權占有。乙○○本於系爭土
    地共有人之地位，主張林寅侵害其他共有人之利益，向本院
    九十一年度訴字第一六一八號、臺灣高等法院臺中分院九十
    一年度上易字第四四二號提起返還土地事件，經法院查明林
    寅本於分管契約，而判決乙○○敗訴。原告明椿公司為便利
    貨車自由進出，於系爭土地面積七點三一平方公尺上鋪設混
    凝土，經本院台中簡易庭九十一年度中簡字第三六一七號交
    還土地事件，判決除拆混凝土並將土地返還共有人全體。乙
    ○○向訴外人江照夫買受系爭土地，取得應有部分四分之一
    ，向本院九十二年度訴字第三三七一號提出分割共有物，林
    寅為避免系爭土地分割，嗣於九十三年十一月間，以交換土
    地為原因，將其他共有人土地移轉予自身及配偶張美月，系
    爭土地共有人現存乙○○、林寅、張美月三人共有，並依土
    地法第三十四條之一規定，以多數決方式將系爭土地出售予
    被告。又原告所有之系爭一○七三地號、一○九○地號、一
    ○九一地號三筆土地，並非袋地，目前可通行原告明椿公司
    之法定代理人乙○○所有之同段九九○地號、一○三七地號
    、一○七一地號土地與外界聯絡，且面臨現有寬約六公尺之
    道路，並無通行被告系爭一○八九地號土地之必要，被告為
    防止土地遭無權占有，於其上設置圍籬，並無侵害原告權利
    ，顯與權利濫用有別，原告不得以其出入方便為由，任意通
    行被告之土地，原告主張顯無理由等語資為抗辯。並聲明：
    駁回原告之訴。
參、兩造不爭執之事項：
一、坐落台中縣大里市○○段一○七三地號土地為原告丙○所有
    、同地段一○九○地號、一○九一地號土地為原告明椿公司
    所有，屋後緊鄰之系爭土地為被告所有，其上如附圖所示斜
    線部分，面積五九點三○平方公尺內有十三顆香蕉樹及環繞
    斜線部分周圍之水泥椿、鐵絲網、鐵板及鐵架。
二、系爭土地原為原告明椿公司之法定代理人乙○○與訴外人林
    寅、林士賢、林火旺、何大波、吳黃菊、吳昭雄、吳連森、
    吳森霖、吳福田、吳清海等人所共有。原告明椿公司、丙○
    之夫魏金德所興建之房屋及工廠越界建築占有系爭土地面積
    六六點○八平方公尺，經本院八十五年度訴字第八五三號交
    還土地事件，成立訴訟上和解，同意拆除地上物，交還土地
    予共有人全體，林寅即於系爭土地上設置圍籬及種植香蕉。
三、乙○○本於系爭土地共有人之地位，主張林寅侵害其他共有
    人之利益，向本院九十一年度訴字第一六一八號、臺灣高等
    法院臺中分院九十一年度上易字第四四二號提起返還土地事
    件，經法院查明林寅本於分管契約，而判決乙○○敗訴。
四、原告明椿公司於系爭土地面積七點三一平方公尺上鋪設混凝
    土，經本院台中簡易庭九十一年度中簡字第三六一七號交還
    土地事件，判決除拆混凝土並將土地返還共有人全體。
五、乙○○向訴外人江照夫買受系爭土地，取得應有部分四分之
    一，向本院九十二年度訴字第三三七一號提出分割共有物，
    嗣於九十三年十一月間，林寅以交換土地為原因，將其他共
    有人土地移轉予自身及配偶張美月，並依土地法第三十四條
    之一規定，以多數決方式將系爭土地出售予被告。
肆、得心證之理由：
一、原告主張之事實，固據其提出照片三幀、土地登記謄本、自
    由時報剪報、系爭九九○地號及一○三七地號、一○七一地
    號土地之土地登記謄本等影本各一份為證，然為被告所否認
    ，並以前揭情詞置辯，並據其提出照片三幀、臺灣臺中地方
    法院八十五年度訴字第八五三號和解筆錄、八十五年五月十
    七日地籍圖謄本、臺灣臺中地方法院九十一年度訴字第一六
    一八號民事判決、臺灣高等法院臺中分院九十一年度上易字
    第四四二號民事判決、九十二年二月二十六日地籍圖謄本及
    土地登記謄本等影本各一份附卷為憑。是本件兩造爭執之事
    項厥為：原告依民法第七百六十七條中段、民法第一百四十
    八條第一項所為之本件請求（如訴之聲明）是否有理由？
二、原告就前開爭點雖主張：坐落台中縣大里市○○段一○七三
    地號土地為原告丙○所有、同地段一○九○地號、一○九一
    地號土地為原告明椿公司所有，屋後緊鄰之系爭土地為被告
    所有。原告二人於前開土地上，興建房屋及工廠，對外出入
    或運輸貨物須經由屋後之系爭土地至外聯絡，如附圖所示斜
    線部分，面積五九點三○平方公尺內有十三顆香蕉樹及環繞
    斜線部分周圍之水泥椿、鐵絲網、鐵板及鐵架，妨礙原告及
    其家人自由進出家門及工廠貨物運輸之權利，顯有權利濫用
    之嫌，爰依民法第七百六十七條中段及第一百四十八條規定
    請求等語。被告就此則抗辯稱：原告所有之系爭一○七三地
    號、一○九○地號、一○九一地號三筆土地，並非袋地，目
    前可通行原告明椿公司之法定代理人乙○○所有之同段九九
    ○地號、一○三七地號、一○七一地號土地與外界聯絡，且
    面臨現有寬約六公尺之道路，並無通行被告系爭一○八九地
    號土地之必要，被告為防止土地遭無權占有，於其上設置圍
    籬，並無侵害原告權利，顯與權利濫用有別，原告不得以其
    出入方便為由，任意通行被告之土地，原告主張顯無理由等
    語。
三、按「所有人對於無權占有或侵奪其所有物者，得請求返還之
    。對於妨害其所有權者，得請求除去之，有妨害其所有權之
    虞者，得請求防止之。」，民法第七百六十七條定有明文。
    原告雖主張依民法第七百六十七條中段規定為本件請求，然
    經本院囑台中縣大里地政事務所測量人員會同本院及兩造於
    九十五年四月二十六日履勘現場測量結果，如附圖所示斜線
    部分，面積五九點三○平方公尺內之十三顆香蕉樹及環繞斜
    線部分周圍之水泥椿、鐵絲網、鐵板及鐵架，其位置均在被
    告所有之系爭一○八九地號土地內，並無佔用或妨害到原告
    丙○所有同地段一○七三地號土地及原告明椿公司所有同地
    段一○九○地號、一○九一地號土地，此有該地政事務所函
    附土地複丈成果圖一份附卷可稽。再參諸系爭一○八九地號
    土地，曾於八十五年間為原告明椿公司及原告丙○之配偶魏
    金德無權占有，經當時所有權人林寅依民法第七百六十七條
    規定訴請返還勝訴確定，並強制執行，復於排除原告之侵害
    後，在土地界址上設置系爭圍籬等地上物，其所為核屬權利
    之正當行為，即無妨害原告原告丙○所有同地段一○七三地
    號土地及原告明椿公司所有同地段一○九○地號、一○九一
    地號土地之可言，則原告猶執前詞主張，應與事實未符，核
    無足採。
四、至原告雖繼主張依民法民法第一百四十八條第一項之規定為
    本件請求，惟按「權利之行使，不得違反公共利益，或以損
    害他人為主要目的。」，民法第一百四十八條固定有明文，
    然此一權利濫用禁止原則，其適用上應僅能用於抗辯權之行
    使或不作為之請求，當無法據此請求他人負有如何作為之義
    務，亦即不得援引權利濫用禁止原則，以為「作為之請求權
    基礎」，本件原告依此原則，請求被告將系爭一○八九地號
    土地內設置圍籬等地上物拆除，將土地提供其通行，顯與權
    利濫用之禁止原則之要件不相符合。又經本院囑台中縣大里
    地政事務所測量人員會同本院及兩造於九十五年四月二十六
    日履勘現場結果，目前原告房屋均從東南路一六一巷對外聯
    絡，目前房屋供住家使用，工廠已遷走，此有本院勘驗測量
    筆錄一份在卷足憑，並據被告提出台中縣大里市○○段一○
    三四等地號地籍圖謄本影本乙份及原告明椿公司基地面臨六
    公尺及十公尺寬道路之現場照片二幀存卷可資佐證，足見原
    告土地，並非袋地，甚且原告使用自有之土地對外通行，至
    為便利，其自不得以權利濫用為由，要求通行系爭一○八九
    地號土地。況依前述，本件被告之前手林寅，因原告無權占
    有系爭一○八九地號之部分土地，依法訴請返還，不論從權
    利之本質、經濟目的、社會觀念而言，其請求均屬權利之正
    當行為。是其於土地取回後，為防止土地被侵吞，於界址上
    設置圍籬，自非權利濫用，則原告猶執前詞主張被告在系爭
    一○八九地號土地上設置水泥樁圍籬等地上物，認係權利濫
    用，請求被告除去後，將土地供其通行，顯與上開法文要件
    未符，洵無足採。
五、綜上所述，原告之主張均不足採，是本件仍應以被告之抗辯
    ，較可採信為真實。從而，原告猶主張依民法第七百六十七
    條中段及第一百四十八條規定提起本訴，求為判決被告應將
    坐落台中縣大里市○○段一○八九地號土地上如附圖所示斜
    線部分，面積五九點三○平方公尺內之十三顆香蕉樹及環繞
    斜線部分周圍之水泥椿、鐵絲網、鐵板及鐵架予以除去，即
    為無理由，應予駁回。
六、本件事實已臻明確，兩造其餘攻擊防禦方法，均與本案判決
    結果不生影響，爰不予逐一論述，併此敘明。
伍、訴訟費用負擔之依據：民事訴訟法第七十八條、第八十五條
    第一項前段。
中    華    民    國    95    年    6    月    27    日
                  民事第二庭    法  官  呂明坤
正本係照原本作成。
如對本判決上訴，須於判決送達後20日內向本院提出上訴狀。
中    華    民    國    95    年    6    月    27    日
                                書記官


司法院資訊處製作；財團法人民間司法改革基金會備份。
